【裁判字號】    89,上,269
【裁判日期】    890614
【裁判案由】    清償借款
【裁判全文】
臺灣高等法院臺中分院民事判決      八十九年度上字第二六九號
      上  訴  人  台灣中小企業銀行股份有限公司
      法定代理人  己○○
      訴訟代理人  丙○○
      訴訟代理人  乙○○
      被  上訴人  甲○○
                  丁○○
右當事人間清償借款事件，上訴人對於中華民國八十九年三月卅一日臺灣彰化地方法
院第一審判決（八十八年度訴字第九二一號），提起上訴，本院判決如左：
      主      文
原判決關於駁回上訴人後開第二項之訴部分及該部分假執行之聲請與訴訟費用之裁判
除確定部分外均廢棄。
被上訴人甲○○、丁○○應分別與第一審判決確定之共同被告東和製衣有限公司連帶
給付上訴人新臺幣貳佰零柒萬壹仟捌佰貳拾肆元及如附表所示之利息及違約金。
第一、二審訴訟費用除確定部分外，由被上訴人分別與第一審共同被告東和製衣有限
公司連帶負擔。
      事      實
甲、上訴人方面：
一、聲明：如主文所示。
二、陳述：除與原審判決記載相同者，予以引用外，補稱(1)借款內之印章既為被上訴
    人自承為真正，即應認為被上訴人授權東和製衣有限公司（以下簡稱東和公司）
    法定代理人戊○○蓋用(2)被上訴人對系爭借據授信約定書、印鑑卡上之印文真正
    均不爭執，而彼等對其印章被盜用之事，又不能舉證證明，空言抗辯，即非可信
    。(3)係保與否並非保證契約成立之要件，被上訴人自不能僅執未通知其到場對保
    ，而推免對系爭借款之連帶保證責任，(4)提高被上訴人甲○○提供抵押土地之擔
    保金額、變更設定書上係蓋用該被上訴人同一印章江女自不得諉為不知，(5)系爭
    借款均係迭次換單借用，最初是八十三年、八十四年間借用到期後，再換單續借
    云云。
三、證據：除引用原審之立證方法外，補提系爭借款之初借及迭次換單之借據及授信
    約定書之原本及影本（經核兩相符合，原本發還，影本附卷）。
乙、被上訴人方面：
一、聲明：上訴駁回。訴訟費用由上訴人負擔：
二、陳述：除與原審判決記載相同者，予以引用外，補稱：(1)系爭借款均未經被上訴
    人同意，亦未授權任何人代書借據，上訴人控管不週，確與東和公司（法定代理
    人戊○○）串通勾結設計陷害被上訴人。(2)被上訴人所提供擔保之土地，提高抵
    押金額，被上訴人並未被告知，證人曾秀珠於原審亦證稱．僅依規定核對印鑑章
    ，並未核對擔保物提供人，上訴人如何取得變更文件，被上訴人並不知情，且辦
    理抵押權內容變更登記，無需檢附土地所有權狀，僅憑銀行保存之第一順位他項
    權利書狀及被盜用之印鑑即可。(3)銀行對貸款戶欲借貸款項時，應憑借據，親自
    簽名，蓋章方為正確，上訴人豈可任由他人冒名頂替持盜用之印章而不核身份證
    ，即行撥款，除有利可圖外，應屬承辦人員之疏忽，上訴人應負監督不週之責任
    。(4)對上訴人提出之系爭借款之初借及換單之借據以及授信約定書上，被上訴人
    之印章真正均不爭執。
      理      由
一、上訴人主張：在原審為共同被告並已判決確定之東和公司，以在原審為共同被告
    亦經判決確定之戊○○（按亦係東和公司之法定代理人）及被上訴人為連帶保證
    人先後向上訴人借款計：
    1.八十八年四月十三日借款新台幣（下同）壹佰拾伍萬元，約定利息按年息百
      分之九計算，借款期限至八十九年九月十二日止，每月十二日按月繳息。此筆
      借款之原始借款係於八十三年九月十二日所借，此後經數次展期，被上訴人印
      章均相符。（按此筆借款業經原審法院判決東和公司及戊○○、被上訴人敗訴
      確定）
    2.八十六年十一月十三日借款壹佰萬元，約定利息按年息百分之九．六二計算，
      借款期限至八十九年十一月十三日止，每月十三日分三十六期攤還本息，如一
      期不履行視為全部到期。
    3.八十七年三月五日借款壹佰萬元，約定利息按年息百分之一○．○八計算，借
      款期限至九十年三月五日止，每月五日分三十六期攤還本息，如一期不履行視
      為全部到期。
    4.八十七年十二月十四日借款壹佰萬元，約定利息按年息百分之九．五計算，借
      款期限至八十八年十二月十四日止，每月十四日按月繳息。
    上開借款均採彈性利率計算利息，遲延履行時除仍按約定利率計息外，其逾期在
    六個月以內者，按上開利率百分之十，超過六個月者，按上開利率百分之二十計
    付違約金。均立有借據、授信約定書交付上訴人。詎東和公司自八十八年七月五
    日起，各筆借款即未依約定日期繳納本金及利息，尚欠如附表之本金、利息及違
    約金，屢向被告催討，均置之不理。又前前述第三筆、第四筆借款利率已分別調
    整為百分之九．九二及百分之九．四四，既已較約定利率為低，爰依調整後之利
    率請求之事實，為未據其提出被上訴人及東和公司、戊○○分別所立之授信約定
    書四張（所提出之原本核與原審卷第十七頁至二十頁之影本相符，原本發還）初
    借及換單之借據為證（本院卷六五─七七頁、─原本核與影本相符，原本發還、
    影本附卷），而被上訴人對各該借據及約定書上其為連帶保證人之印章，均不爭
    執為其所有，且對上述之一百三十五萬元之借款，亦自認為實在，並經原審法院
    判決其敗訴確定，雖其又抗辯，除上述一百三十五萬元之一筆借款為其應允任連
    帶保證人外，其餘各筆即系爭借款借據上之被上訴人印章之印文均為戊○○所盜
    用，彼等又均未簽名云云，惟此已為上訴人所否認，且被上訴人又不能就其印章
    為戊○○盜用之事實舉證證明，空言抗辯，顯非可採，互為印證，已可見上訴人
    所主張之事實非虛。
二、依上訴人所提出並業經原審判決，被上訴人敗訴確定上述一百三十五萬元借款之
    借據，其上被上訴人二人之簽名，據被上訴人陳稱：亦非彼等所簽，但被上訴人
    並不否認就該筆借款之連帶保證，基此被上訴人當不能以系爭借款之三張借據上
    連帶保證人欄被上訴人之姓名非其所簽，即得據以諉為未為系爭借款之連帶保證
    。況其就該三張借據上彼等印章之印文，非但不否認其為真正，又不能對其所主
    張之該印章印文係戊○○盜用之事實舉證證明，自更難認其非該借款之連帶保證
    人。
三、被上訴人先後在原審及本院自承：「戊○○稱每年要換單一次」「一百三十五萬
    元換單後，印章有還，此前他就一年要換單一次，要我們將印章寄給辦理，寄幾
    次不記得了」（見原審卷四五正、本院卷二八反），而上訴人所提出之借款資料
    ，此一百三十五萬元，係八十三年九月十二日初貸為期二年、八十五年三月十二
    日換單借用為期一年六月、八十六年十月十四日逾期後付息、再換單借用期間至
    八十八年三月十二日逾期付息後，再於八十八年四月十三日換單借用，期間至八
    十九年九月十二日止，因遲延付息，由上訴人聲請被上訴人與借款人東和公司連
    帶償還，經原審判決被上訴人敗訴確定，按被上訴人既自承每次換單，均係戊○
    ○要其寄印章給戊○○辦理，事後又已將印章寄還，則可見其印章，除寄與戊○
    ○換單借款外，均由其自行保管。又系爭款項之貸借及換單，依上訴人所提之貸
    款資料，係：(1)八十三年十一月十一日借款二百萬元為期一年，八十四年十一月
    十四日換單借用為期一年，八十五年十一月九日再提前數日換單借用，為期一年
    ，逾期付息後又八十六年十一月十三日將此二百萬元之借款分換成一百萬元、一
    百萬元兩筆借用，其中一筆為期三年至八十九年十一月十三日到期，一筆為期一
    年至八十七年十一月十三日到期，又於逾期後之八十七年十二月十四日付息後再
    換單借用至八十八年十二月十四日到期（見本院四一、六五─七○頁）(2)八十四
    年三月二日借款一百萬元，為期一年，到期後之八十五年三月四日換單借用為期
    二年，到期後之八十七年三月五日換單借用為期三年（見本院卷四一、七一─七
    三頁），據上述(1)(2)之兩筆借款之貸借及換單日期，均與前列之一百三十五萬元
    之貸借反換單日期互不相符，若非被上訴人允許並寄印章給戊○○貸借或換單續
    借，則戊○○又何能取得被上訴人之印章，而辦理貸借及換單續借，況被上訴人
    對戊○○盜用其印章之事實，復不能舉證證明，已詳如前述，尤可見被上訴人所
    稱其印章為戊○○盜用對系爭借款毫不知情云云，全係推諉之詞，非可採信。
四、依被上訴人對上訴人所提出之系爭借款之借據上之被上訴人印章之真正，均不爭
    執，其之情（已詳上述）則即令果如被上訴人所述上訴人未曾對保，亦難據以指
    該各筆之借款及被上訴人之連帶保證非實，蓋對保與否並非保證契約成立要件，
    因即令上訴人疏未對保，基於前二項之所述，亦難謂被上訴人就系爭借款連帶保
    證契約未成立，是被上訴人以上訴人未對保之抗辯，尚不能為其作有利之認定。
五、上訴人提出並為被上訴人不爭之被上訴人所立授信約定書第一條：「本約定書所
    稱之一切債務，係指立約人（按指被上訴人）對貴行（按指即上訴人）所負之票
    據、借款、墊款、保證等債務及其他債務，並包括其利息、遲延利息、違約金、
    損害賠償及其他有關費用」。第十條：「凡持有立約人印鑑，前往貴行請求返還
    或更換擔保物及其有關文件者，均視為立約人之代理人貴行得准予更換之」之約
    定及被上訴人自陳辦理抵押權內容之變登記，無需檢附土地所有權狀，僅憑銀行
    保存之第一順位他項權利證明書及印鑑即可辦理之情，可允被上訴人甲○○以其
    所有坐落屏東縣高樹鄉○○○段二三一─四號、旱，四三○四○○公頃之土地於
    八十三年八月廿五日為上訴人設之抵押權，其權利價值最高限額三百萬元於八十
    四年二月廿五日變更為五百一十萬元（見原審卷八九、九○頁），非但確為被上
    訴人所知且係同意並提供其印鑑章予以辦理，否則上訴人又何能所得被上訴人江
    女之印章，其中情理一思即明，至被上訴人雖指此印章為戊○○盜用云云，但迄
    未能舉證證明，自難信為實在，再參證(1)被上訴人係於八十三年九月五日與上訴
    人訂立授信約定書（原審一八、一九）(2)被上訴人甲○○係於民國八十三年八月
    二十五日提供土地為上訴人設定抵押權、同年九月二日完成登記，權利價值最高
    限額為三百萬元，八十四年二月廿五日變更其權利價值為最高限額五百一十萬元
    。（原審卷六五正、反）(3)東和公司以被上訴人為連帶保證人於八十三年九月十
    二日向上訴人借款一百三十五萬元（此筆借款原審已判決被上訴人敗訴確定）、
    八十三年十一月十一日向上訴人借二百萬元、八十四年三月二日借款一百萬元，
    同月日又借款一百萬元（此筆為期二年至八十六年三月二日已清償，與本件無涉
    ），之情，可見被上訴人亦甲○○設定抵押權後至八十三年十一月十一日東和公
    司由被上訴人為連帶保證人。向上訴人先借一百三十五萬元，次借二百萬元，已
    超過其原設之權利價值最高限額三百萬元，故於八十四年二月廿五日變更其權利
    價值最高限額為五百一十萬元後之同年三月二日東和公司再由被上訴人為連帶保
    證人向上訴人再借一百萬元、一百萬、合計二百萬元，連以前借款合計為五百三
    十五萬元正與抵押權先後設定之權利價值最高限額相當，且依前述被上訴人對東
    和公司之系爭借款，既均確為連帶保證，則此變更抵押權之權利價值，自更為被
    上訴人所明知並允為變更，從而其抗辯，對此不知情，係戊○○盜用其印章所為
    云云，殊非可採。
六、對系爭借款，被上訴人既均為連帶保證人，已詳如前述，則被上訴人抗辯：上訴
    人對貸款戶、借出款項，應憑證據，親自簽名蓋章，方為正確，豈可任由他人冒
    名頂替持用盜用之印章，不核對身份證，即行撥款，除有利可圖外，應屬承辦人
    員之疏忽，上訴人應負監督不週之責云云，全係其片面意見無據及推諉之詞，非
    可據以為其有利之認定。
七、綜上所述，被上訴人既為系爭借款之連帶保證人，而借款人東和公司又未依約清
    償借款之本息，經原審判決東和公司如數給付二百零七萬一千入百二十四元及如
    附表所示之利息違約金確定，則上訴人依借貸連帶保證法律關係，訴請被上訴人
    分別與東和公司連帶給付二百零七萬一千八百二十四元及為附表所示之利息及違
    約金，自屬正當，原審就此部分遽為上訴人敗訴之判決，尚有未合，上訴意旨，
    執前詞，請求廢棄改判，為有理由。
八、本件事證已至為明確，兩造其他攻防方法與本判決基礎無礙，應不一一記論。
據上論結，本件上訴為有理由，依民事訴訟法第四百五十條、第八十五條第二項，判
決如主文。
中      華      民      國     八十九     年      六      月    十四    日
~B1民事第一庭審判長法  官  楚汝聰
~B2                法  官  邱森樟
~B3                法  官  鄭金龍
右為正本係照原本作成。
如對本判決上訴，須於判決送達後二十日內向本院提出上訴狀，未表明上訴理由者，
應於上訴後二十日內向本院提出上訴理由書（須按他造人數附具繕本），並繳納送達
用雙掛號郵票拾份（每份拾肆元）。
上訴時應提出委任律師或具有律師資格之人之委任狀；委任有律師資格者，另應附具
律師及格證書及釋明委任人與受任人有民事訴訟法第四百六十六條之一第一項但書或
第二項（詳附註）所定關係之釋明文書影本。
~B                書記官  林忠賢
中      華      民      國    八十九    年      六      月     十六     日
附註：
民事訴訟法第四百六十六條之一（第一項、第二項）
對於第二審判決上訴，上訴人應委任律師為訴訟代理人。但上訴人或其法定代理人具
有律師資格者，不在此限。
上訴人之配偶、三親等內之血親、二親等內之姻親，或上訴人為法人、中央或地方機
關時，其所屬專任人員具有律師資格並經法院認為適當者，亦得為第三審訴訟代理人
。
                                                                        Ｄ


司法院資訊處製作；財團法人民間司法改革基金會備份。
